【裁判字號】    98,上,60
【裁判日期】    980819
【裁判案由】    損害賠償
【裁判全文】
臺灣高等法院臺中分院民事判決  98年度上字第60號
上  訴  人  乙○○○
訴訟代理人  楊佳勳律師
被上訴人    甲○○
訴訟代理人  丙○○
            丁○○
上列當事人間請求損害賠償事件，上訴人對於民國97年12月31日
臺灣臺中地方法院97年度訴字第1672號第一審判決提起上訴，本
院於98年8月5日言詞辯論終結，判決如下：
    主  文
原判決關於駁回上訴人後開第二項之訴部分，及該部分假執行之
聲請，並訴訟費用之裁判廢棄。
被上訴人應再給付上訴人新台幣壹佰壹拾萬柒仟肆佰參拾伍元，
及自民國96年12月22日起，至清償日止，按週年利率百分之5計
算之利息。
其餘上訴駁回。
除確定部分外，第一、二審訴訟費用（含擴張之訴部分），由被
上訴人負擔28分之11，餘由上訴人負擔。
    事實及理由
一、上訴人主張：被上訴人於民國96年5月17日10時許，駕駛車
    號3V-2522號自小客車，沿臺中市○○路由北往南方向行駛
    ，行經惠中路與文心一路交岔路，並右轉入文心一路，適上
    訴人騎乘車號EZ P-360號輕型機車，同向行駛在被上訴人所
    駕駛之自小客車後，因被上訴人轉彎車未讓上訴人直行車先
    行，逕行右轉，造成被上訴人駕駛之自小客車右後車尾撞擊
    上訴人駕駛之輕型機車前車頭，上訴人人車倒地，因而受有
    腰椎挫傷併第一腰椎爆裂性骨折、身體挫、擦傷等傷害。上
    訴人因本事件而支出醫療費用新台幣（下同）9,110元。並
    須穿戴背架臥床休養3個月，背架及助行器之費用合計為10,
    699元。又上訴人於事故後，臥床療養3個月及復健期間，所
    支出之營養補給品費用共216,000元。上訴人自96年5月17日
    起至96年5月25日止，共住院9日，均由其家人看護，以每日
    2,000元之看護費用計算，計18,000元；又上訴人臥床療養3
    個月期間，無法行動自如，日常生活皆有賴家人照料，以每
    日2,000元之看護費用計算，則3個月之看護費用為180,000
    元；再依醫囑預計復健期間為2年，依此計算，二年復健期
    間之看護費用為1,460,000元，總計1,658,000元。上訴人於
    本件事故發生前，係任職於訴外人豐饌有限公司，其95年度
    之薪資所得為263,533元。上訴人於本件事故發生時56歲，
    並96年9月6日經診斷脊柱已屬殘廢，以勞動基準法規定退休
    年齡為65歲，依霍夫曼計算法扣除中間利息，上訴人9年期
    間原可獲得之薪資為1,999,854元（計算式：263,533元 ×
    7.00000000＝1,999,854元）。上訴人符合勞工保險殘廢給
    付標準表第53項規定之「脊柱遺存顯著畸形或顯著運動障礙
    」，為第7級殘廢，喪失勞動能力程度為69.21％，故上訴人
    請求勞動能力減損賠償之金額為1,384,099元（計算式：
    1,999,854元×69.21％＝1,384,099元）。請求被上訴人賠
    償精神慰撫金1,000,000元。爰依民法第184條第1項前段、
    第191條之2、第193條第1項及第195條第1項規定之侵權行為
    之損害賠償請求權，請求被上訴人給付前開費用。並聲明：
    (一)被上訴人應給付上訴人4,277,908元，及自起訴狀繕本送
    達翌日起至清償日止，按年息5%計算之利息；(二)願供擔保，
    請准宣告假執行。（上訴人於原審請求2年期間看護費1,460
    ,000元之敗訴部分，未據聲明不服。）
二、被上訴人則以抗辯：對上訴人因本事件而支出醫療費用9,11
    0元，上訴人因腰椎挫傷併第一腰椎爆裂性骨折，須穿戴背
    架臥床休養3個月，背架及助行器之費用合計為10,699元部
    分不爭執。惟就本事件，被上訴人已經轉彎完成，並無過失
    。上訴人主張上訴人於事故後，臥床療養3個月及復健期間
    ，所支出之營養補給品費用共216,000元，不能認為是醫療
    所必須。就看護費用部分，除就上訴人自96年5月17日起至
    96年5月25日止，共住院9日，認有看護必要，並協議以每日
    2,000元計算看護費用外，均不能認為有看護必要。亦不能
    認上訴人有減少勞動能力之損害。上訴人請求之慰撫金亦屬
    過高。答辯之聲明：(一)上訴人之訴駁回；(二)如受不利判決，
    願供擔保請准宣告免為假執行。
三、原審審酌兩造提出之攻擊防禦方法後，判決被上訴人應給付
    上訴人150,247元及自96年12月22日起至清償日止，按年息
    百分之5計算之利息，並得假執行；上訴人其餘之訴駁回；
    被上訴人得以供擔保為條件之免假執行宣告。上訴人對原審
    判決不服，提起上訴，於本院擴張訴之聲明：(一)原判決不利
    上訴人部分廢棄；(二)前項廢棄部分，被上訴人應再給付上訴
    人2,722,028元及自起訴狀繕本送達翌日起至清償日止，按
    年息百分之5計算之利息；(三)第一、二審之訴訟費用由被上
    訴人負擔；(四)願供擔保，請准宣告假執行。被上訴人於本院
    答辯之聲明：(一)上訴駁回；(二)第一、二訴訟費用由上訴人負
    擔。
四、上訴人主張被上訴人於96年5月17日10時許，駕駛車號3V-25
    22號自小客車，沿臺中市○○路由北往南方向行駛，行經惠
    中路與文心一路交岔路，並右轉入文心一路，適上訴人騎乘
    車號EZP-360號輕型機車，同向行駛在被上訴人所駕駛之自
    小客車後，以其輕型機車前車頭撞及被上訴人上開自小客車
    之右後車尾，上訴人人車倒地，因而受有腰椎挫傷併第一腰
    椎爆裂性骨折、身體挫、擦傷等傷害之事實，業據上訴人提
    出臺中市○○○道路交通事故初步分析研判表、現場照片、
    道路交通事故現場圖、診斷證明書及臺灣臺中地方法院檢察
    署96年度偵字第25234號檢察官起訴書為證，而被上訴人業
    經原法院以96年度交易字第910號刑事判決，判處被上訴人
    因過失傷害人，處拘役50日，如易科罰金，以新臺幣1,000
    元折算1日，並經本院調閱上開臺灣臺中地方法院檢察署96
    年度偵字第25234號、原法院96年度交易字第910號、本院97
    年度交上易字第1282號過失傷害案件刑事卷審認無訛，復有
    臺中市警察局第六分局97年8月15日中分六警交字第0970028
    203號函所檢附之道路交通事故現場圖、調查報告表(一)、(二)
    、談話紀錄表、補充資料表及現場照片在卷可稽，堪信為真
    實。
五、兩造雖辯稱伊均無過失。惟按汽車行駛至交岔路口，其行進
    、轉彎，應依下列規定：七、轉彎車應讓直行車先行，道路
    交通安全規則第102條第1項第7款定有明文。查依上開道路
    交通事故現場圖、調查報告表(一)、(二)、談話紀錄表、補充資
    料表及現場照片所示，本件事故乃被上訴人駕駛車號3V-252
    2號自小客車，沿臺中市○○路由北往南方向行駛，上訴人
    騎乘車號EZP-360號輕型機車，同向行駛在被上訴人所駕駛
    之自小客車後，行經惠中路與文心一路無號誌之交岔路口，
    被上訴人所駕駛車輛欲右轉入文心一路，上訴人所駕駛機車
    前車頭與被上訴人所駕駛汽車右後角保險桿發生擦撞，被上
    訴人所駕駛汽車於事故後並逆向停於左轉後對向車道路口停
    止線上，被上訴人於右轉時，發現後方有來車，上訴人並目
    睹左前方被上訴人駕駛車輛打方向燈右轉。則被上訴人於前
    開時地駕駛前開車輛行經肇事地點，自應加以注意其欲右轉
    之轉彎車應讓直行車先行，且依當時情狀，又無不能注意之
    情形，竟疏不注意為之，貿然右轉，以致肇事，致上訴人受
    傷，顯違上開道路交通安全規則之規定，而有過失。而上訴
    人疏未減速慢行，作隨時停車之準備，亦有違道路交通安全
    規則第93條第1項第2款規定，易言之，被上訴人就本件車禍
    為肇事主因，上訴人為肇事次因。本件經送請臺灣省台中縣
    區車輛行車事故鑑定委員會鑑定及台灣省車輛行車事故鑑定
    委員會覆鑑結果，亦同此認定，此有各該委員會鑑定函各一
    件在卷可稽（見原審卷第106頁、本院卷第74頁），被上訴
    人自應依民法184條第1項前段負損害賠償責任。
六、查被上訴人既因過失，致上訴人受有前揭傷害，被上訴人顯
    然過失不法侵害上訴人之身體、健康人格權，依民法第184
    條第1項前段、第191條之2前段、第193條第1項及第195條規
    定，被上訴人自應負侵權行為損害賠償責任。玆審酌上訴人
    所請求之各項損害賠償金額如下：
  １、醫療費用及增加生活上之需要費用：
    (1)上訴人主張其因本事件而支出醫療費用9,110元，並須穿
      戴背架，背架及助行器之費用合計為10,699元之事實，業
      據上訴人提出收據及統一發票為證，並有郭大添骨科診所
      97年7月9日函及林新醫院97年7月22日林醫仁字第0970000
      324號函所檢附之明細表在卷可稽，復為兩造所不爭執，
      並協議該費用為上訴人因本事件所必要之支出，堪認為真
      實，此部分為上訴人所增加生活上必需所支出之費用。另
      上訴人於96年5月17日車禍受傷後，持續於郭大添骨科診
      就醫並進行復健治療，所支出之費用，合計為20,360元，
      由黃醫師治療第一腰椎壓迫性骨折之傷害，而支出之費用
      ，合計為14,590元。再者，上訴人至林新醫院就診，治療
      第一腰椎壓迫性骨折，支出之費用，合計為19,417元，此
      均有醫療費用收據為憑，合計追加醫療費用54,367元。上
      訴人就上開醫療費用之支出合計74,176元。上訴人就此部
      分之請求，為有理由，應予准許。按當事人負促進訴訟之
      義務，準備程序終結後，始行提出攻擊防禦方法，且有可
      歸責事由，依民事訴訟法第276條規定，即不得主張之。
      查本件準備程序終結後，被上訴人於98年8月5日言詞辯論
      時主張上訴人不得追加上開醫療費用，且被上訴人未依同
      條第2項規定釋明之，依前揭規定，其逾時提出，本院自
      不予審酌。
    (2)上訴人主張其於事故後，臥床療養3個月及復健期間，所
      支出之營養補給品費用共216,000元云云，固據其提出收
      據及統一發票為證。然按當事人主張有利於己之事實者，
      就其事實有舉證之責任，民事訴訟法第277條前段亦有明
      文。上訴人主張此部分之費用，既為被上訴人所否認，上
      訴人即應就其此部分之主張舉證以實其說。而上訴人就其
      此部分主張之費用，除上開合計7,236元之收據及統一發
      票外，餘均未提出支出之證明，依上開民事訴訟法第277
      條前段之規定，已難認上訴人此部分主張之費用為真實。
      再依上訴人所提出之上開收據及統一發票所示，該二仙膠
      等物品，顯非醫師處方，而為上訴人所自行購買之食品，
      亦難認係醫療所必需。既難認上訴人主張此部分之費用為
      真實，復難認其主張此部分之費用為必要，上訴人主張此
      部分之費用，即難准許。
    (3)看護費部分：
      上訴人主張上訴人自96年5月17日起至96年5月25日止，共
      住院9日，均由其家人看護，以每日2,000元之看護費用計
      算，計18,000元；又上訴人臥床療養3個月期間，無法行
      動自如，日常生活皆有賴家人照料，以每日2,000元之護
      費用計算，則3個月之看護費用為180,000元，合計198,00
      0元等情，業據其提出診斷証明書為證，且經本院函詢財
      團法人私立高雄醫學大學附設中和紀念醫院（下稱中和紀
      念醫院），復稱一般需臥床休息2個月，此有該院98年7月
      2日高醫附行字第0980002195號函附卷可稽，依兩造所同
      意之每日看護費2,000元計算，上訴人就此看護費部分之
      請求共198,000元，於法有據。
  ２、喪失勞動能力之損害：
      上訴人主張其於本件事故發生前，係任職於訴外人豐饌有
      限公司，其95年度之薪資所得為263,533元，上訴人為40
      年10月10日出生，上訴人 於本件事故發生時56歲，並96
      年9月6日經診斷脊柱已屬殘廢，領有身心障礙手冊，為輕
      度肢障，以勞動基準法規定退休年齡為65歲，依霍夫曼計
      算法扣除中間利息，上訴人9年期間原可獲得之薪資為
      1,999,854元，上訴人符合勞工保險殘廢給付標準表第53
      項規定之「脊柱遺存顯著畸形或顯著運動障礙」，為第7
      級殘廢，喪失勞動能力程度為69.21％，故上訴人請求勞
      動能力減損賠償之金額為1,384,099元云云。經查上訴人
      車禍受傷住院前，任職於豐饌有限公司，95年度薪資所得
      為266,533元，此有各類所得扣繳暨免扣繳憑單影本在卷
      可稽。而上訴人96年5月17日因車禍傷及腰椎，而於96年9
      月6日經診斷脊柱已屬殘廢，領有中華民國身心障礙手冊
      ，為輕度肢障，復有身心障礙手冊影本在卷可查。本件經
      送中和紀念醫院鑑定結果，上訴人勞動能力減損百分之50
      ，此亦有該院98年7月2日高醫附行字第0980002195號函附
      卷可稽，而上訴人係40年10月10日出生，車禍發生時年56
      歲，另依勞動基準法規定退休年齡為65歲，是上訴人自96
      年5月17日車禍發生喪失勞動能力時起，至65歲止，依霍
      夫曼計算法扣除中間利息，上訴人9年期間原可獲得之薪
      資為1,999,854元（計算式：263,533×7.00000000＝1,99
      9,854，元以下四捨五入）。而上訴人勞動能力減損50%，
      是上訴人請求勞動能力減損賠償之金額為999,927元（計
      算式：1,999,854×50%＝999,927）。至於原審審理時台
      中榮民總醫院鑑定謂不符勞保殘廢等級規定云云，惟勞動
      基準法第59條之補償規定性質上非屬損害賠償，雖稱不符
      勞保殘廢等級規定，但本件經中和紀念醫院就喪失或減少
      勞動能力為鑑定，且上訴人亦到該醫院接受鑑定，其鑑定
      結果自可採信。而被上訴人稱中和紀念醫院腦神經外科所
      為鑑定與台中榮民總醫院復健科鑑定結果不符，不應由中
      和紀念醫院之腦神經外科門診醫師來作腰椎傷害鑑定云云
      ，其逾時提出攻擊防禦方法，亦未釋明有何不可歸責事由
      ，且足以延滯訴訟，依民事訴訟法第276條、第297條規定
      ，所辯即無可採。
  ３、精神慰撫金部分：
      按慰撫金之酌給標準與財產上損害之計算不同，然非不可
      斟酌雙方身分資力與加害程度，及其他各種情形核定相當
      之數額（最高法院亦著有51年度台上字第223號判例意旨
      參照）。上訴人主張因本件車禍受有腰椎挫傷併第一腰椎
      爆裂性骨折、身體挫、擦傷等傷害，身體自蒙痛苦，精神
      上受有痛苦。查上訴人於本件事故發生前，係任職於訴外
      人豐饌有限公司，其95年度之薪資所得為263,533元，其
      財產僅有汽車1輛，餘無其他財產；被上訴人96年度則有
      包括利息收入等全年度收入計15,684元，並無任何財產等
      情，亦有上開扣繳憑單，並有財政部臺灣省中區國稅局臺
      中市分局97年7月15日中區國稅中市四字第0970031949號
      函所檢送兩造之94至96年度綜合所得稅各類所得資料清單
      及財產歸屬資料清單附卷可參。本院斟酌兩造前述之身分
      、資力，被上訴人之加害情形，上訴人所受傷害傷勢，心
      理及生理上所受之痛苦折磨等一切情狀，上訴人請求精神
      慰撫金1,000,000元尚嫌過高，應認以300,000元為適當。
      逾此範圍之請求，即屬無據。
  (三)綜上所述，上訴人得請求被上訴人賠償醫療費用74,176元、
    增加生活上之需要費用198,000元、減少勞動能力999,927元
    、精神慰撫金300,000元，合計為1,572,103元。
七、惟按損害之發生或擴大，被害人與有過失，法院得減輕賠償
    金額，或免除之，民法第217條第1項定有明文。又按行車速
    度，依速限標誌或標線之規定，無速限標誌或標線者，應依
    下列規定：二、行經無號誌之交岔路口，均應減速慢行，作
    隨時停車之準備，道路交通安全規則第93條第1項第2款亦有
    明文。即知上訴人行駛至上開無號誌之交岔路口，顯亦未減
    速慢行，作隨時停車之準備，致發現被上訴人所駕駛之車輛
    右轉時，閃避不及，其機車前車頭始擦撞被上訴人所駕駛車
    輛之右後保險桿，上訴人亦有違上開道路交通安全規則第93
    條第1項第2款之規定，亦有過失。本件經送請臺灣省台中縣
    區車輛行車事故鑑定委員會鑑定及台灣省車輛行車事故鑑定
    委員會覆鑑結果，亦同此認定，此有各該委員會鑑定函各一
    件在卷可稽（見原審卷第106頁、本院卷第74頁），足認兩
    造有上開過失。本院審酌上開情節，認上訴人應負10分之2
    責任，被上訴人應負10分之8責任。依前述規定過失相抵後
    ，被上訴人得請求上訴人賠償之金額1,257,682元（計算式
    ：1,572,103×0.8＝1,257,682，元以下四捨五入）。則被
    上訴人請求上訴人給付上開金額，及自起訴狀繕本送達之翌
    日即96年12月22日起，至清償日止，按週年利率百分之5計
    算之法定遲延利息，核無不合，應予准許。其餘逾此部分之
    請求，為無理由，應予駁回。
八、綜上所述，上訴人本於侵權行為之法律關係，請求上訴人給
    付1,257,682元，及自96年12月22日起，至清償日止，按週
    年利率百分之5計算之利息部分，為有理由，應予准許。逾
    此所為請求，為無理由，應予駁回。而原審判命被上訴人僅
    應給付150,247元，是被上訴人應再給付上訴人1,107,435元
    。又上訴人勝訴部分，未逾150萬元之上訴利益，兩造分別
    陳明願供擔保為准、免假執行之宣告，核無必要。至於上訴
    人敗訴部分，其假執行之聲請失所附麗，應併予駁回。原審
    就上開應准許部分，為上訴人敗訴之判決，並駁回其假執行
    之聲請，尚有未洽，上訴意旨求予廢棄改判，為有理由，爰
    由本院予以廢棄改判如主文第二項所示。至於上訴人之請求
    不應准許部分，原判決為上訴人敗訴之判決，並駁回其假執
    行之聲請，經核於法並無不合，上訴意旨求予廢棄改判，為
    無理由，應駁回其上訴。
九、本件事證已臻明確，兩造其餘之陳述、攻擊防禦方法及舉證
    ，均對本判決之結果，不生影響，爰不一一論述，亦附敘明
十、據上論結，本件上訴為一部有理由，一部無理由，依民事訴
    訟法第450條、第449條第1項、第79條，判決如主文。
中    華    民    國    98    年    8     月    19    日
                民事第五庭    審判長法  官  林陳松
                                    法  官  鄭金龍
                                    法  官  王重吉
以上正本係照原本作成。
上訴人得上訴；被上訴人不得上訴。
如對本判決上訴，須於收受判決送達後20日內向本院提出上訴書
狀，其未表明上訴理由者，應於提出上訴後20日內向本院提出上
訴理由書（須按他造人數附具繕本）。
上訴時應提出委任律師為訴訟代理人之委任狀。具有民事訴訟法
第466條之1第1項但書或第2項之情形為訴訟代理人者，另應附具
律師及格證書及釋明委任人與受任人有該條項所定關係之釋明文
書影本。
                                    書記官  林玉惠
中    華    民    國    98    年    8     月    20    日
                                                      Ｍ


司法院資訊處製作；財團法人民間司法改革基金會備份。
